ACORDAO-COMPLETO-2389981

ACÓRDÃO 3153/2019 ATA 49/2019 - PLENÁRIO

VISTOS, relatados e discutidos estes autos de Representação com pedido de medida cautelar sobre possíveis irregularidades no ocorridas no Pregão nº . 190/2019-09, realizado pela Superintendência Regional do DNIT no Estado do Paraná (DNIT/SRE-PR) , com objetivo de contratar empresa para a execução dos serviços de Gestão Ambiental, Supervisão da Elaboração dos Projetos Básico/Executivo e Supervisão da Execução das Obras de Construção da Ponte Internacional sobre o Rio Paraná - Ligando o Brasil (Foz do Iguaçu - Rodovia BR-277/PR) e o Paraguai (Presidente Franco) ,
ACORDAM os Ministros do Tribunal de Contas da União, reunidos em Sessão Extraordinária do Plenário, diante das razões expostas pelo Relator e com fundamento no art. 276 do Regimento Interno do TCU, em:
9.1. conhecer da presente representação, uma vez presentes os requisitos de admissibilidade previstos no arts. 235 e 237, inciso VII, do Regimento Interno deste Tribunal c/c o art. 113, § 1º, da Lei 8.666/1993 e art. 103, § 1º, da Resolução-TCU 259/2014, para, no mérito, considerá-la parcialmente procedente;
9.2. revogar a medida cautelar referendada pelo Acórdão 2787/2019-TCU-Plenário;
9.3. dar ciência à Superintendência Regional do DNIT no Estado do Paraná de que a admissão, para fins de habilitação de licitante, de atestados técnicos de serviços realizados em pontes ou viadutos pênseis, enquanto que o edital explicitava apenas serviços em pontes ou viadutos estaiados, tendo como consequência a alteração das regras estabelecidas no item 9.1.1.1.4 do edital do Pregão 190/2019-09, sem a reabertura de prazo para a apresentação de propostas, ofende ao disposto no art. 21, §4º, da Lei 8.666/1993 em c/c o art. 20 do Decreto 5.450/2005;
9.4. comunicar ao representante, à Superintendência Regional do DNIT no Estado do Paraná e à empresa Única Consultores de Engenharia Urbana o teor da presente deliberação; e
9.5. arquivar os presentes autos.

Representação sobre possíveis irregularidades ocorridas em pregão com objetivo de contratar empresa para a execução dos serviços de gestão ambiental, supervisão da elaboração dos Projetos Básico/Executivo e supervisão da execução das obras de construção da Ponte Internacional sobre o Rio Paraná  Ligando o Brasil (Foz do Iguaçu  Rodovia BR-277/PR) e o Paraguai (Presidente Franco).

Superintendência Regional do DNIT no Estado do Paraná (DNIT/SRE-PR).

3. Interessados/Responsáveis: JHCS de Sá Eireli (CNPJ: 16.625.273/0001-61).

13.1. Ministros presentes: José Mucio Monteiro (Presidente), Walton Alencar Rodrigues, Augusto Nardes e Raimundo Carreiro (Relator).
13.2. Ministros-Substitutos convocados: Augusto Sherman Cavalcanti e Marcos Bemquerer Costa.
13.3. Ministro-Substituto presente: André Luís de Carvalho.

RAIMUNDO CARREIRO

Trata-se de Representação com pedido de medida cautelar sobre possíveis irregularidades no ocorridas no Pregão n. 190/2019-09, realizado pela Superintendência Regional do DNIT no Estado do Paraná (DNIT/SRE-PR) , com objetivo de contratar empresa para a execução dos serviços de Gestão Ambiental, Supervisão da Elaboração dos Projetos Básico/Executivo e Supervisão da Execução das Obras de Construção da Ponte Internacional sobre o Rio Paraná - Ligando o Brasil (Foz do Iguaçu - Rodovia BR-277/PR) e o Paraguai (Presidente Franco) (peça 1) .
2.	Cumprindo todos os requisitos previstos no art. 113, § 1º, da Lei 8.666/1993, c/c os arts. 235 e 237, inciso VII, do Regimento Interno, e no art. 103, § 1º, da Resolução - TCU 259/2014, a presente peça contém alegações que podem ser resumidas nos seguintes pontos: 
	a) com a validação de atestados de reabilitação de ponte pênseis como comprovação de capacidade técnica, houve uma ampliação o rol de atestados compatíveis com o objeto da licitação e uma alteração das regras do edital, sem que fosse aberto novo prazo para a comprovação, segundo tais mudanças; 
	b) a ausência da reabertura de prazo configura ofensa ao caráter competitivo do certame, consoante entendimento deste Tribunal consignado nos Acórdão 730/2017-TCU-Plenário (Relator Min. Aroldo Cedraz) e 2014/2017 - TCU- Plenário (Relator Min. Bruno Dantas) ;
3.	Diante desses argumentos, o representante requereu (peça 1, pp. 7- 8) :
	i) Seja recebida a presente representação, promovendo-se, em sede de juízo cautelar, a suspensão de todos os atos relativos ao certame regulado pelo Edital de PREGÃO Nº 0190/2019-09 do DNIT/PR, inclusive a homologação do certame e assinatura do contrato;
	ii) Ato contínuo, seja determinada a republicação do Edital de PREGÃO Nº 0190/2019-09, fazendo constar no âmbito do Termo de Referência, itens 9.1.1, a possibilidade de comprovação de experiência por meio de Atestados de serviços executados também em Pontes do tipo Pênsil;
	iii) Alternativamente, seja determinado ao DNIT/PR anulação do Edital de PREGÃO Nº 0190/2019-09 do DNIT/PR, com a ordem de que a posterior republicação repute válida a comprovação dos serviços em ponte pênsil, nos termos expostos.	
4.	A Secretaria do Fiscalização de Infraestrutura Rodoviária e de Aviação Civil (SeinfraRod) , em instrução à peça 48, corroborada pelo corpo dirigente respectivo (peças 49 e 50) , propôs a adoção de medida cautelar, inaudita altera pars, além da realização de oitiva da DNIT/SRE-PR e da empresa Única Consultores de Engenharia Urbana, para que se manifestem sobre os fatos representados, nos seguintes termos:
INTRODUÇÃO
1.	Cuidam os autos de representação a respeito de possíveis irregularidades ocorridas no Pregão n. 190/2019-09, realizado pela Superintendência Regional do DNIT no Estado do Paraná (DNIT/SRE-PR) , com vistas à contratação de empresa para a execução dos serviços de Gestão Ambiental, Supervisão da Elaboração dos Projetos Básico/Executivo e Supervisão da Execução das Obras de Construção da Ponte Internacional sobre o Rio Paraná - Ligando o Brasil (Foz do Iguaçu - Rodovia BR-277/PR) e o Paraguai (Presidente Franco) , incluindo as obras do Acesso à Ponte, as OAEs e as Aduanas Brasil/Paraguai e Brasil/Argentina, localizadas na BR-277/PR.
EXAME DE ADMISSIBILIDADE
2.		Inicialmente, deve-se registrar que a representação preenche os requisitos de admissibilidade constantes no art. 235 do Regimento Interno do TCU, haja vista a matéria ser de competência do Tribunal, referir-se a responsável sujeito a sua jurisdição, estar redigida em linguagem clara e objetiva, conter nome legível, qualificação e endereço do representante, bem como encontrar-se acompanhada do indício concernente à irregularidade ou ilegalidade.
3.	Além disso, a empresa JHCS de Sá Eireli (CNPJ: 16.625.273/0001-61) possui legitimidade para representar ao Tribunal, consoante disposto no inciso VII do art. 237 do RI/TCU c/c o art. 113, § 1º, da Lei 8.666/1993. 
4.	Ainda, conforme dispõe o art. 103, § 1º, in fine, da Resolução - TCU 259/2014, verifica-se a existência do interesse público no trato da suposta irregularidade/ilegalidade, pois a imposição de cláusulas restritivas de competitividade observada no certame em tela poderia, em tese, causar prejuízo à Administração, por reduzir o universo de participantes da licitação e, assim, impossibilitar a obtenção de proposta mais vantajosa.
5.		Dessa forma, a representação poderá ser apurada, para fins de comprovar a sua procedência, nos termos do art. 234, § 2º, segunda parte, do Regimento Interno do TCU, aplicável às representações de acordo com o parágrafo único do art. 237 do mesmo RI/TCU.
EXAME TÉCNICO
I. Alegações
6.	De acordo com o representante, o edital do Pregão n. 190/2019-09 (peça 5) tinha como objeto a contratação de empresa supervisora (dos serviços de gestão ambiental, dos projetos básico/executivo e da execução das obras) para a construção da Segunda Ponte sobre o Rio Paraná, entre Foz do Iguaçu e Presidente Franco (Paraguai) . 
7.	Na fase de habilitação do certame, para fins de comprovação de capacidade operacional da empresa, exigia-se da empresa atestados relativos à "execução de serviços de gerenciamento ou de supervisão ou de fiscalização de obras de construção de ponte ou viaduto rodoviário com trecho estaiado com extensão maior ou igual a 190m" (peça 5, p. 48) 
8.	Da mesma forma, para fins de comprovação de capacidade profissional, exigia-se dos profissionais atestados relativos ao "gerenciamento e/ou supervisão e/ou fiscalização de obras de construção de ponte ou viaduto rodoviário com trecho estaiado" (peça 5, p. 49) .
9.	Alega a representante que "desejava ingressar na disputa, mas não o fez porque demonstrou-se clara a delimitação de exigência de acervo - da empresa e dos profissionais - pertinente a Ponte ou Viaduto com trecho Estaiado, acervo do qual não dispunha". Ou seja, relata ter abdicado de participar do certame licitatório justamente por não possuir atestados referentes a pontes ou viadutos estaiados, e que, portanto, seria inabilitada.
10.	Informa que o licitante Consórcio Ponte Foz (formado pelas empresas Única, RMG e MPB) , apresentou atestados técnicos referentes a serviços realizados em ponte pênsil, ao invés do que havia sido estabelecido instrumento convocatório, e que, inicialmente foi inabilitada do certame, sob o argumento de que os acervos deveriam se referir à ponte estaiada. Contudo, mediante recurso administrativo, seus atestados foram aceitos e a empresa logrou habilitação no certame, tendo a decisão se baseado nos seguintes fundamentos (peça 9, p. 3) :
V - Da análise do Recurso
Primeiramente, ressaltamos que, tendo em vista o elevado grau de conhecimento técnico específico necessário para o julgamento dos recursos e das contrarrazões apresentadas, o assunto foi submetido à análise da área técnica especializada do DNIT/SEDE, a qual se pronunciou a respeito da complexidade e da similaridade entre os serviços exigidos em Edital, referentes à comprovação da capacidade técnica operacional e profissional das licitantes, e os serviços constantes dos atestados por elas apresentados. 
Da leitura dos recursos e contrarrazões apresentadas, verifica-se que o cerne da controvérsia se concentra na seguinte exigência editalícia: "Execução de Serviços de Gerenciamento ou de Supervisão ou de Fiscalização de Obras de Construção de Ponte ou Viaduto Rodoviário com trecho Estaiado".
Pois bem, passamos ao posicionamento da área técnica especializada, a qual se pronunciou da seguinte forma:
"Projetos/obras de ponte pênsil tem complexidade igual ou superior ao de uma ponte estaiada, visto que ambas têm o tabuleiro suspenso por cabos ou tirantes e, a ponte pênsil, é a solução adotada para vencer maiores vãos livres. O livro Cable¿Stayed Bridges: 40 Years of Experience Worldwide, do professor Holger Svensson, apresenta o gráfico abaixo (impossível inserir imagem neste campo) .
A Reabilitação consiste no conjunto de atividades que, além de recuperar e reforçar a estrutura, introduz modificações, tais como aumento da capacidade de carga, alargamento, passeios laterais e barreiras de segurança, que aumentam o conforto e a segurança dos usuários. (DNIT, 2004a e AASHTO, 2007) .
Tendo em vista o exposto, esta Coordenação entende que um atestado de reabilitação para uma ponte pênsil possui similaridade e complexidade compatível a um atestado de construção de uma ponte estaiada".
11.	Assim, alega que a partir do acolhimento do recurso administrativo, o rol de atestados compatíveis com o objeto da licitação foi consideravelmente ampliado, uma vez que se admitiu também a comprovação de experiência em serviços executados em ponte pênsil.
12.	Dessa forma, argumenta que as regras do certame foram alteradas, sem a necessária reabertura de prazo para que outras licitantes pudessem participar, in verbis:
 (...) resta evidente que o certame ceifou dezenas de concorrentes que poderiam ter ingressado na disputa caso o Edital permitisse, desde o início, a comprovação de experiência em serviços realizados em Ponte ou Viaduto com trecho Estaiado e/ou Pênsil.
 (...) 
É certo, portanto, que a alteração da regra de habilitação do certame deve importar na reabertura do prazo para apresentação das propostas, permitindo que todos os interessados que se considerem aptos possam ingressar na disputa.
13.	Argumenta que tais fatos demonstram ofensa ao necessário caráter competitivo do certame, essencial nas contratações públicas, e defende, citando deliberações deste Tribunal (Acórdãos TCU 730/2017 e 2014/2017, ambos do Plenário) , a suspensão cautelar do certame, inclusive a homologação e a assinatura do contrato, para que posteriormente seja determinada a republicação do instrumento convocatório com a devida previsão para aceitação de atestados referentes a serviços realizados em pontes pênseis. 
II. Análise
14.	Considera-se irregularidade grave a alteração de regras e critérios para a habilitação de licitantes sem que seja oportunizado novo prazo para a apresentação de propostas. O uso desse artifício pode ensejar quebra da isonomia, restrição à competitividade, direcionamento da licitação e manipulação intencional do certame.  
15.	De acordo com os itens 3.3.10 e 3.3.11 do Manual de Projeto de Obras-de-Arte Especiais do DNIT (publicação IPR 698) estruturas estaiadas e pênseis possuem classificações próprias, distintas, com modelos estruturais específicos e abrangência de aplicabilidade nem sempre coincidentes. Ainda que ambos os tipos utilizem cabos tracionados em seu arranjo estrutural, são estruturas inconfundíveis sob o aspecto técnico.
16.	O acolhimento de acervo técnico relativo a serviços realizados em pontes pênseis sem a devida previsão em edital configura, na prática, alteração de critérios de habilitação, ou seja, uma modificação do instrumento convocatório do qual a Administração está vinculada.
17.	Tanto o art. 21, §4º, da Lei 8.666/1993 - de aplicação subsidiária ao pregão eletrônico - quanto o art. 20 do Decreto 5.450/2005 que regulamentou o pregão na forma eletrônica (instituído pela Lei 10.520/2002) , estabelecem expressamente que, em caso de modificações em regras editalícias, o instrumento precisa ser novamente divulgado, pelo mesmo prazo inicial, exceto quando a alteração não afetar a formulação das propostas, o que não é caso.
18.	O TCU já deliberou nesse sentido, conforme consta no enunciado do Acórdão 378/2011-TCU-Plenário (Relatoria do Ministro Aroldo Cedraz) :
A alteração do instrumento convocatório que comprovadamente afete a formulação das propostas determina a reabertura de prazo de apresentação.
19.			Consoante o art. 276 do Regimento Interno/TCU, o Relator poderá, em caso de urgência, de fundado receio de grave lesão ao Erário, ao interesse público, ou de risco de ineficácia da decisão de mérito, de ofício ou mediante provocação, adotar medida cautelar, determinando a suspensão do procedimento impugnado, até que o Tribunal julgue o mérito da questão. Tal providência deverá ser adotada quando presentes os pressupostos do fumus boni iuris e do periculum in mora.
20.		Analisando os elementos apresentados pelo representante, verifica-se que há, nos autos, os pressupostos acima mencionados.
21.	De fato, o acolhimento de atestados não previstos no edital, para fins de habilitação técnica de licitante, sem a prévia reabertura de prazo para que fossem recebidas novas propostas, infringe o disposto no Decreto 5.450/2005 (art. 20) , na Lei 8.666/1993 (art. 21, § 4º) , configura quebra de isonomia, restrição à competitividade e ofensa ao princípio da vinculação ao instrumento convocatório. Tal situação caracteriza o instituto do fumus boni iuris e deve ser analisada com maior profundidade por esta unidade técnica, em vista da real possibilidade de ter havido distorções no Pregão n. 190/2019-09 realizado pela Superintendência Regional do DNIT no Estado do Paraná (DNIT/SRE-PR) .
22.	Já o periculum in mora está evidenciado no fato de que o termo de homologação do pregão foi lavrado em 16/10/2019 (peça 6) e resultado final do julgamento foi publicado no Diário Oficial da União no dia 17/10/2019 (peça 40) e, portanto, são iminentes os atos administrativos subsequentes, como a assinatura do contrato e a emissão da ordem de serviço, o que poderá ensejar prejuízo ao DNIT e ao interesse público, assim como, comprometer a eficácia da decisão de mérito que vier a ser proferida pelo Tribunal.
23.	De outra parte, notícias veiculadas na imprensa dão conta que o consórcio contratado para a execução das obras da ponte - que é financiada pela Itaipu Binacional - já iniciou os trabalhos no lado brasileiro (https://www.gazetadopovo.com.br/parana/nova-ponte-brasil-paraguai-em-foz-primeiras-fotos/, acesso em 25/10/2019) , fato que pode caracterizar o periculum in mora reverso. Entretanto, não representa riscos maiores do que aqueles que poderão advir da não adoção da medida cautelar pleiteada pelo representante.
CONCLUSÃO
24.	O documento constante da peça 1 deve ser conhecido como representação, por preencher os requisitos previstos nos arts. 235 e 237, IV, do Regimento Interno/TCU c/c o art. 113, § 1º, da Lei 8.666/1993 e no art. 103, § 1º, da Resolução - TCU 259/2014. 
25.	No que tange ao requerimento de medida cautelar, inaudita altera pars, entende-se que tal medida deve ser adotada, por estarem presentes nos autos os requisitos do fumus boni iuris e do periculum in mora, bem assim por não se ter configurado o periculum in mora ao reverso, capaz de trazer prejuízos significativos ao DNIT ou ao interesse público. 
26.	A cautelar ora proposta deve ser adotada sem a oitiva prévia do responsável, prevista no art. 276, § 2º, do Regimento Interno/TCU, tendo em vista a possibilidade de vir a ocorrer a assinatura do contrato a ordem de serviço para início dos trabalhos. 
27.	Diante dos fatos apurados, para melhor análise do mérito da presente representação, faz-se necessária, ainda, a realização de oitiva da Superintendência Regional do DNIT no Estado do Paraná (DNIT/SRE-PR) , assim como, por força da Súmula Vinculante 3 do STF, da empresa Única Consultores de Engenharia Urbana (CNPJ: 02.001.296/0001-90) , vencedora da licitação, para que se manifestem sobre a irregularidade de que trata a presente representação, tendo em vista a possibilidade desta Corte de Contas vir a anular atos relativos ao Pregão n. 190/2019-09. 
PROPOSTA DE ENCAMINHAMENTO
28.				Ante todo o exposto, submetem-se os autos à consideração superior, propondo:
	a) 	conhecer da presente representação, satisfeitos os requisitos de admissibilidade previstos nos arts. 235 e 237, inciso IV, do Regimento Interno deste Tribunal, c/c o art. 113, § 1º, da Lei 8.666/1993) e no art. 103, § 1º, da Resolução - TCU 259/2014;
b) 	determinar, em razão do pedido formulado pela representante, cautelarmente, nos termos do art. 276, caput, do Regimento Interno/TCU, à Superintendência Regional do DNIT no Estado do Paraná (DNIT/SRE-PR) que suspenda o Pregão n. 190/2019-09 e os demais atos dele decorrentes, até o julgamento do mérito das irregularidades por parte do TCU;
	c) 	determinar, nos termos do art. 276, § 3º, do Regimento Interno/TCU, a oitiva da Superintendência Regional do DNIT no Estado do Paraná (DNIT/SRE-PR) , para, no prazo de até 15 dias, manifestar-se sobre os fatos apontados na representação formulada pela empresa JHCS de Sá Eirelli (peças 1) , especialmente quanto ao aceite, para fins de habilitação de licitante, de atestados técnicos de serviços realizados em pontes ou viadutos pênseis, enquanto que o edital do Pregão 190/2019-09 os limitavam para serviços em pontes ou viadutos estaiados, conduta que, sem a devida republicação do edital, pode ter restringido o universo de participantes da licitação, alertando-a quanto à possibilidade de o Tribunal vir a determinar a republicação do edital do Pregão n. 190/2019-09 ou a anulação do certame licitatório e dos atos dele decorrentes;
	d) 	determinar, nos termos do art. 250, inciso V, do Regimento Interno/TCU, a oitiva da empresa Única Consultores de Engenharia Urbana (CNPJ: 02.001.296/0001-90) , para, no prazo de 15 dias, querendo, manifestar-se sobre os fatos apontados na representação formulada por empresa JHCS de Sá Eirelli (peça 1) , alertando-a quanto à possibilidade de o Tribunal vir a determinar a republicação do edital do Pregão n. 190/2019-09 ou a anulação do certame licitatório e dos atos dele decorrentes;
	e)	 encaminhar cópia da peça 1 e da presente instrução à Superintendência Regional do DNIT no Estado do Paraná (DNIT/SRE-PR) e à empresa Única Consultores de Engenharia Urbana (CNPJ: 02.001.296/0001-90) , a fim de subsidiar as manifestações a serem requeridas; e
	f) 	comunicar ao representante a decisão que vier a ser adotada nestes autos.
5.	Mediante decisão à peça 51, proferida em 01/11/2019, acolhi a proposição da Secretaria do Fiscalização de Infraestrutura Rodoviária e de Aviação Civil (SeinfraRod) , para, nos termos do art. 276 do RITCU, expedir a cautelar proposta, nos seguintes termos:
Diante do exposto, CONHEÇO da presente representação nos termos do art. 113, § 1º, da Lei nº 8.666/1993, c/c os arts. 235 e 237, inciso VII, do Regimento Interno deste Tribunal, e no art. 103, § 1º, da Resolução - TCU 259/2014, e DETERMINO, com fulcro no art. 276 do Regimento Interno do mesmo diploma:
	I - à Superintendência Regional do DNIT no Estado do Paraná (DNIT/SRE-PR) que suspenda imediatamente o Pregão nº . 190/2019-09 e os demais atos dele decorrentes, até o julgamento final de mérito da irregularidade representada nos presentes autos;	
	II - a realização da oitiva prévia da Superintendência Regional do DNIT no Estado do Paraná (DNIT/SRE-PR) para que, no prazo de 15 (quinze) dias úteis, no que se refere Pregão nº 0190/2019-09, informe este Tribunal a respeito da fase atual do certame e se pronuncie acerca da existência dos pressupostos da medida cautelar ora adotada e dos indícios de irregularidade objeto da presente representação, em especial quanto à:
		a) admissão, para fins de habilitação de licitante, de atestados técnicos de serviços realizados em pontes ou viadutos pênseis, enquanto que o edital os limitava a serviços em pontes ou viadutos estaiados;
		b) ausência de nova divulgação e de reabertura do prazo inicialmente estabelecido, com provável restrição ao universo de potenciais licitantes;	
	III - a realização de oitiva da licitante vencedora Única Consultores de Engenharia Urbana (CNPJ: 02.001.296/0001-90) , para, querendo, no prazo de 15 (quinze) dias úteis, manifestar-se sobre os fatos apontados na presente representação (peça 1) ;	
	IV - que a Superintendência Regional do DNIT no Estado do Paraná (DNIT/SRE-PR) designe formalmente, no prazo de 5 (cinco) dias úteis, um interlocutor que conheça a matéria, para dirimir eventuais dúvidas, informando nome, função/cargo, e-mail e telefone de contato.
	V -  que sejam cientificadas a Superintendência Regional do DNIT no Estado do Paraná (DNIT/SRE-PR) e a Única Consultores de Engenharia Urbana quanto à possibilidade de o Tribunal vir a determinar a anulação do Pregão nº 0190/2019-09, caso não acolha as razões de justificativa e entenda que não houve elisão da irregularidade aventada, sem prejuízo da sujeição dos responsáveis pelos atos às sanções legais previstas na Lei nº 8.443/92;
	VI - que sejam encaminhados, a título de subsídio, à Superintendência Regional do DNIT no Estado do Paraná (DNIT/SRE-PR) e à Única Consultores de Engenharia Urbana, cópias da instrução (peça 48) e desta decisão;
	Determino, outrossim, à Unidade Técnica que, vencido os prazos fixados nos itens I, II, II e IV acima e não apresentadas as devidas ações, razões e justificativas, retorne os presentes autos imediatamente a este Relator devidamente instruídos.
	À Secretaria do Fiscalização de Infraestrutura Rodoviária e de Aviação Civil (SeinfraRod) para as providências cabíveis.
6.	Em resposta, a Superintendência Regional do DNIT no Estado do Paraná (DNIT/SRE-PR) e a empresa Única Consultores de Engenharia Urbana   juntaram documentos (peças 58 a 70) , cujo teor foi analisado pela Secretaria do Fiscalização de Infraestrutura Rodoviária e de Aviação Civil (SeinfraRod) nos seguintes termos (peça 71) :
EXAME TÉCNICO
I. Manifestações
Superintendência Regional do DNIT no Estado do Paraná (peças 63-70) 
8.	Inicialmente, a SRE-PR/DNIT informa que o Pregão 190/2019-09 foi homologado; que o contrato dele decorrente (n. 00725/2019) foi celebrado em 6/11/2019 junto ao Consórcio Ponte Brasil - Paraguai (formado pelas empresas Única-RMG-MPB) ; e que o termo contratual havia sido remetido para a sub-rogação do Governo do Estado do Paraná (conforme previsto no Convênio de Delegação 211/2019) , mas que o ato não foi concluído em função da suspensão do certame realizada pelo TCU. 
9.	Quanto à irregularidade apontada pela Representante, alega que o edital (item 9.1.1.1.2 do Pregão 190/2019-09) não limita a comprovação de capacidade técnica à apresentação de atestados de execução de serviços idênticos ao exigido. Ao contrário, defende que o edital admite comprovação por meio de execução de serviços de mesmo caráter e complexidade igual ou superior, nos termos do que prevê o § 3º, art. 30, da Lei 8.666/1993 em c/c o art. 9º da Lei 10.520/2002.
10.	Alega que duas empresas classificadas no certame (1ª e 3ª colocadas) apresentaram atestados relativos à serviços em ponte pênsil, sendo que foram diligenciados ainda na fase habilitatória do certame, mesmo não compreendendo serviços idênticos ao exigido, mas sim de mesmo caráter e complexidade igual ou superior, conforme previsto no item 9.1.1.1.2 do Termo de Referência do edital. 
11.	Sustenta que o setor responsável pela análise de projetos do DNIT (Coordenação de Projetos e Estruturas - Copes) asseverou que pontes pênseis tem complexidade igual ou superior a de pontes estaiadas e que, portanto, o atestado apresentado pelo Consórcio Ponte Foz, relativo à Supervisão da Restauração e Recuperação da Ponte Hercílio Luz (ponte pênsil) , atende aos requisitos exigidos pelo edital.
12.	Acrescenta que o Copes tem total conhecimento das peculiaridades das obras da 2ª Ponte Internacional (cuja supervisão é objeto do edital em comento) , uma vez que foi o setor responsável pela análise do projeto do empreendimento, considerando-a, portanto, "competente para discernir acerca da suficiente complexidade entre obras similares".
13.	Alega, ainda, que qualquer interessado poderia ter exercido o direito de solicitar esclarecimentos ou interpor pedidos de impugnação aos termos do edital, até o momento anterior à abertura do certame, citando como exemplo o fato de que houve empresa que questionou a possibilidade de apresentação de atestado com objeto diverso do exigido no edital ("trecho extradorso" em substituição a "trecho estaiado") , tendo recebido como resposta que "a análise dos atestados somente será feita no momento da habilitação da empresa classificada no pregão". Ou seja, sustenta que não foi descartada a possibilidade da participação de empresa pelo fato de possuir atestado de serviço diverso do exigido.
14.	Assim defende que "não houve mudança nas regras de participação do certame, tendo em vista que a possibilidade de aceitação de serviços de mesmo caráter e de complexidade igual ou superior estava prevista no Termo de Referência constante do Edital"; e que, por esse motivo, não foi efetuada republicação do edital.
Única Consultores de Engenharia Urbana Ltda. (peça 59) 
15.	Em suma, a empresa vencedora da licitação refuta o argumento da Representante de que, caso o edital aceitasse acervo técnico relativo a pontes pênseis, haveria pelo menos o dobro de participantes do certame. Relata que não existem dez pontes pênseis no Brasil - como alegado na representação - mas apenas quatro, sendo que somente uma - a Ponte Hercílio Luz, em Florianópolis/SC - possui dimensões que atendem ao quantitativo mínimo (extensão maior ou igual a 190m) indicado no edital do Pregão 190/2019-09.
16.	 Alega que o edital não foi alterado, pois os "estais" - cabos que funcionam a tração e sustentam o tabuleiro da ponte - também estão presentes em pontes pênseis como a Ponte Hercílio Luz, o que a faz ser uma estrutura similar a uma ponte estaiada.
17.	Argumenta que setor do próprio DNIT, responsável pela análise de projetos de obras de arte especiais do DNIT (Coordenação de Projetos de Estruturas) , manifestou-se nos autos da licitação, no âmbito do recurso interposto, afirmando que:
O atestado apresentado pelo Consórcio Ponte Foz (Documento SEI 3917571, às folhas 310 a 231) , cujo objeto é a Supervisão da Restauração e Recuperação da Ponte Hercílio Luz (Pênsil) , compreendendo fase posterior à fase supervisionada pela Prosul, possui similaridade e complexidade suficientes para o atendimento do exigido no edital.
 (...) 
Projetos/obras de ponte pênsil tem complexidade igual ou superior ao de uma ponte estaiada, visto que ambas têm o tabuleiro suspenso por cabos ou tirantes e, a ponte pênsil, é a solução adotada para vencer maiores vãos livres. O livro Cable-Stayed Bridges: 40 Years of Experience Worldwide, do professor Holger Svensson, apresenta o gráfico abaixo.
	 
18.	Assim, defende que o DNIT atesta não somente a similaridade entre pontes pênseis e estaiadas como também a complexidade tecnológica equivalente ou superior de uma ponte pênsil em relação a uma ponte estaiada, ao afirmar e comprovar, com base na figura acima, que a primeira é utilizada para vencer maiores vãos. Tais argumentos, segundo a empresa, atendem ao estabelecido na Lei 8.666/1993 (art. 30, § 3º) e no edital 190/2019-09 (item 9.1.1.1.2 do Termo de Referência) .
19.	Além disso, afirma que o representante se equivoca ao interpretar a redação do item 9.1.1.1.4 do Termo de Referência do edital 190/2019-09, uma vez que o edital é claro em definir uma exigência genérica de "trecho estaiado" e não de uma "ponte estaiada". Assim, a aceitação do atestado da Ponte Hercílio Luz se deu por similaridade, uma vez que ela contém trecho com estais.
II. Análise
20.	A principal argumentação apresentada é no sentido de que o edital não limitou a apresentação de atestados relativos a pontes estaiadas - já que, tanto a lei quanto o termo de referência do edital previam que poderiam ser oferecidos atestados de objetos de "mesmo caráter" e de "complexidade igual ou superior". Assim, foram considerados adequados os atestados relativos à ponte pênsil, apresentados por duas licitantes.
21.	Ocorre que a conceituação de objeto de "mesmo caráter" e a avaliação da sua "complexidade" é algo impreciso e subjetivo. A título de exemplo, questiona-se se uma ponte em arco poderia enquadrar-se em tais critérios. A figura abaixo é da Ponte Ernesto Dornelles sobre o Rio das Antas, entre Bento Gonçalves e Veranópolis (RS) , possui uma extensão total de 287 metros, sendo que a parte central do tabuleiro é suspenso por pendurais, ou seja, é suportado por elementos estruturais tracionados, tal qual uma ponte estaiada ou uma ponte pênsil.
	 
Fonte: https://pt.wikipedia.org/wiki/Ponte_Ernesto_Dornelles
22.	Vê-se que a resposta para tal questão não é simples, uma vez que o julgamento quanto à similaridade e complexidade do objeto pode ser variável, podendo propiciar o descumprimento dos princípios da vinculação ao instrumento convocatório e do julgamento objetivo esculpidos no caput do art. 3º da Lei 8.666/1993.
23.	Mas partindo-se da premissa - que, registra-se, não estava explícita no edital - de que a intenção do DNIT em aceitar como objeto de "mesmo caráter" se referia a apenas às pontes com "tabuleiro suspenso por cabos tracionados", ou seja, as pontes pênseis e as estaiadas, questiona-se: por que somente a última foi mencionada no edital? Considerando que a avaliação quanto à similaridade e complexidade do objeto foi decidida pelo Copes (Coordenação de Projetos e Estruturas/DNIT) , o edital poderia, então, ter sido omisso quanto a essa especificação, uma vez que ela sequer foi seguida.
24.	Outro argumento é o de que caberia a empresa interessada participar da licitação, mesmo sem saber se seu atestado seria ou não aceito, já que a resposta para esse tipo de questionamento, conforme exemplo citado na manifestação da SRE-PR/DNIT, somente seria disponibilizada "no momento da habilitação da empresa classificada no pregão". Novamente, aqui, entende-se que o fato da explícita menção em edital quanto ao atestado ser referente à ponte ou viaduto com "trecho estaiado" em detrimento de outras tipologias construtivas, pode ter desestimulado alguma empresa que não dispunha desse tipo de acervo técnico a participar do certame.
25.	Considerando que o objetivo de uma contratação pública é ampliar ao máximo possível o rol de empresas interessadas e, a partir daí, obter melhor proposta para a Administração, a conduta esperada da SRE-RS/DNIT seria prever adequadamente os critérios habilitação do edital, ou seja, especificar todas as tipologias construtivas passíveis de serem aceitas para fins de avaliação de capacidade técnica e operacional. O fato de existir empresa representando ao TCU por ter ficado fora da disputa, em razão de entender que não se enquadrava nos critérios (explicitamente) estabelecidos no instrumento convocatório é indício de que o edital não estava bem elaborado e, sendo assim, é possível que o objetivo supracitado não tenha sido alcançado.
26.	Além disso, não se considera integralmente correta a afirmação da empresa vencedora da licitação de que os critérios do edital não foram alterados uma vez que ambas as pontes (estaiadas e pênseis) possuem "estais". Entende-se que a existência de cabos tracionados suportando o tabuleiro da ponte é somente uma característica da sua concepção estrutural, contudo, as metodologias construtivas dessas pontes são diferentes. Citando somente um exemplo, enquanto o tabuleiro da ponte estaiada é executado por formas deslizantes ou por balanços sucessivos a partir de cada um dos pilares, na ponte pênsil a execução do tabuleiro é iniciada a partir das margens. Ou seja, embora sejam estruturalmente semelhantes, tais pontes são executadas de modo diferente.
27.	Entende-se, no entanto, que alguns argumentos apresentados podem ser acolhidos. O primeiro se refere à complexidade das obras de restauração e recuperação da Ponte Hercílio Luz (da qual o acervo técnico da licitante vencedora se refere) , uma vez que se trata de serviço singular e de elevada complexidade, conforme apontado pelo Copes em seu despacho.
28.	O segundo - e mais importante - diz respeito ao fato de que a Ponte Hercílio Luz seja a única ponte pênsil em território nacional com dimensões que atendem ao quantitativo mínimo estabelecido pelo Termo de Referência do edital do Pregão 190/2019-09 (extensão 190m) . 
29.	Assim, mesmo que o TCU decida pela anulação do certame e republicação do edital, de modo que sejam aceitos atestados relativos a serviços realizados em pontes pênseis, o universo de eventuais novos participantes do certame seria restrito às empresas que possuem atestados relativos aos serviços realizados naquela ponte em específico, excluindo-se, desse universo, as duas empresas que já participaram do pregão já realizado (1ª e 3ª colocadas) . 
30.	Ou seja, há de se considerar a possibilidade de que tal medida não traga benefício algum, ou, pior, dê azo a relevante e indesejado periculum in mora reverso, uma vez que o consórcio contratado para a execução das obras da ponte já iniciou seus trabalhos.
31.	Dessa forma, conclui-se pelo acolhimento parcial das alegações apresentadas pela SRE-PR/DNIT e pela empresa representante do consórcio vencedor do Pregão 190/2019-09 (Única Consultores de Engenharia Urbana) , com proposta de revogação da medida cautelar adotada em 1º/11/2019 pelo Ministro Relator Raimundo Carreiro (peça 51) e referendada pelo Acórdão 2787/2019-TCU-Plenário (peça 55, de 20/11/2019) .
32.	Por fim, propõe-se também dar ciência à SRE-PR/DNIT da irregularidade constante dos autos, de modo que possa evitar tais ocorrências em contratações futuras.
CONCLUSÃO
33.	O presente trabalho tem como objeto a análise das oitivas realizadas junto à Superintendência Regional do DNIT no Estado do Paraná e à empresa Única Consultores de Engenharia Urbana, vencedora da licitação de que trata o edital 190/2019-09, em razão da suspensão cautelar do certame - inaudita altera pars - adotada por este Tribunal (peças 51 e 55) , decorrente de indícios da ocorrência de alterações de regras habilitação técnica sem a devida republicação do edital.
34.	Concluiu-se pelo acolhimento parcial das alegações apresentadas, especialmente em função da constatação de que eventual decisão deste Tribunal pela anulação do certame e consequente republicação do edital com os adequados critérios de habilitação pode ser medida desarrazoada e improdutiva, além de acarretar relevante perigo in mora reverso em razão de as obras já terem sido iniciadas. 
35.	Dessa forma, propõe-se a revogação da medida cautelar adotada em 1º/11/2019 pelo Ministro Relator Raimundo Carreiro (peça 51) e referendada em 20/11/2019 pelo Acórdão 2787/2019-TCU-Plenário (peça 55) .
36.	Além disso, propõe-se cientificar à SRE-PR/DNIT da irregularidade constante dos autos, de modo que possa evitar tais ocorrências em contratações futuras.
PROPOSTA DE ENCAMINHAMENTO
37.				Ante todo o exposto, submetem-se os autos à consideração superior, propondo:
	a) 	revogar a medida cautelar, adotada em 1°/11/2019 pelo Ministro Relator Raimundo Carreiro (peça 51) , e referendada em 20/11/2019 pelo Acórdão 2787/2019-TCU-Plenário (peça 55) , de suspender o edital do Pregão 190/2019-09 e os atos dele decorrentes;
	b) dar ciência à Superintendência Regional do DNIT no Estado do Paraná de que a admissão, para fins de habilitação de licitante, de atestados técnicos de serviços realizados em pontes ou viadutos pênseis, enquanto que o edital explicitava apenas serviços em pontes ou viadutos estaiados, tendo como consequência a alteração das regras estabelecidas no item 9.1.1.1.4 do edital do Pregão 190/2019-09 sem a reabertura de prazo para a apresentação de propostas, ofende ao disposto no art. 21, §4º, da Lei 8.666/1993 em c/c o art. 20 do Decreto 5.450/2005;
	c) comunicar ao representante, à Superintendência Regional do DNIT no Estado do Paraná e à empresa Única Consultores de Engenharia Urbana a decisão que vier a ser adotada nestes autos; e
	d) arquivar os presentes autos.
7.	O titular da Secretaria do Fiscalização de Infraestrutura Rodoviária e de Aviação Civil (SeinfraRod) , além de acolher os argumentos que arrimam o encaminhamento acima transcrito, traça os seguintes comentários (peça 73) :
Manifesto-me de acordo com a proposta formulada pelo AUFC ADAUTO DEMENIGHI, a qual contou com a anuência do titular da Rodov/D5 (doc 63.514.093-5) .
Em sua conclusão o auditor aduz que "eventual decisão deste Tribunal pela anulação do certame e consequente republicação do edital com os adequados critérios de habilitação pode ser medida desarrazoada e improdutiva, além de acarretar relevante perigo in mora reverso em razão de as obras já terem sido iniciadas".
Além dos motivos apresentados na instrução que suportam a conclusão transcrita, considero relevante destacar as informações constantes nas atas de realização do certame (peças 3 e 4) . Por exemplo, compulsando a primeira ata (peça 3) , verifica-se que vinte empresas/consórcios participaram da disputa. Assim, em que pese o representante alegar que "dispunha de acervo em serviços de projetos/obras de ponte pênsil, mas que não ingressou na disputa por ser clara a delimitação de exigência pertinente a Ponte ou viaduto com trecho Estaiado", o que não foi apresentado nos diversos documentos acostados em anexo à inicial, houve numerosa participação de interessados no pregão. 
Ademais, houve acirrada disputa entre os licitantes, já na fase de lances. Em decorrência, o objeto foi arrematado por R$ 13.024.000,00, representando o expressivo desconto de 43,61% sobre o valor estimado - R$ 23.097.347,69. 
Portanto, como concluído na instrução precedente, não permitir, neste caso concreto, o prosseguimento dos atos subsequentes ao certame, ainda que este tenha apresentado alguma impropriedade, estaria em desacordo com a competência constitucional do TCU de proteção ao interesse público, em detrimento do patrocínio de interesses particulares. E a jurisprudência do TCU é pacífica em relação ao assunto, podendo-se destacar os Acórdão 2374/2007-TCU-Plenário e 7.131/2012-TCU-1ª Câmara (relator Min. Valmir Campelo) , Acórdão 4779/2011-TCU-Primeira Câmara (relator Min Marcos Bemquerer) , 2.407/2015-TCU-2ª Câmara (relatora Min. Ana Arraes) e 1.045/2019-TCU-Plenário (relator Min. Augusto Sherman) .
Do exposto, encaminham-se os autos ao gabinete do relator, Exmo. Sr. Ministro Raimundo Carreiro.
	É o relatório

8.1. Marcelo Beal Cordova (OAB/SC 14.264), Camila Lunardi Steiner (OAB/SC 23.082) e Cláudio Pasteur Damiani Costa Faria (OAB/SC 31.491).

Não atuou.

REPRESENTAÇÃO COM PEDIDO DE MEDIDA CAUTELAR. COMPROVAÇÃO DE CAPACIDADE TÉCNICA. ALTERAÇÃO DE EDITAL SEM A DEVIDA REPUBLICAÇÃO E REABERTURA DE PRAZOS. SUSPENSÃO IMEDIATA DO PREGÃO Nº. 190/2019-09 E DOS DEMAIS ATOS DELE DECORRENTES, ATÉ O JULGAMENTO FINAL DE MÉRITO. REALIZAÇÃO DE OITIVAS. CARACTERIZAÇÃO DE PERICULUM IN MORA REVERSO. PROCEDÊNCIA PARCIAL. REVOGAÇÃO DA MEDIDA CAUTELAR. CIÊNCIA. COMUNICAÇÃO. ARQUIVAMENTO.

REPRESENTAÇÃO (REPR)

Secretaria de Fiscalização de Infraestrutura Rodoviária e de Aviação Civil (SeinfraRod).

Cuidam os autos de representação acerca de possíveis irregularidades no Pregão nº . 190/2019-09, realizado pela Superintendência Regional do DNIT no Estado do Paraná (DNIT/SRE-PR) com objetivo de contratar empresa para a execução dos serviços de Gestão Ambiental, Supervisão da Elaboração dos Projetos Básico/Executivo e Supervisão da Execução das Obras de Construção da Ponte Internacional sobre o Rio Paraná - Ligando o Brasil (Foz do Iguaçu - Rodovia BR-277/PR) e o Paraguai (Presidente Franco) (peça 1) .
2.	Inicialmente, entendo que a presente representação pode ser conhecida, uma vez presentes os requisitos de admissibilidade previstos no arts. 235 e 237, inciso VII, do Regimento Interno deste Tribunal c/c o art. 113, § 1º, da Lei 8.666/1993 e art. 103, § 1º, da Resolução-TCU 259/2014.
3.	No que diz respeito ao mérito, desde já, manifesto minha anuência em relação à análise uniforme efetuada pela Secretaria do Fiscalização de Infraestrutura Rodoviária e de Aviação Civil (SeinfraRod) (peça 71 a 73) , cujos fundamentos incorporo às minhas razões de decidir, sem prejuízo de tecer os comentários seguintes.
4.	Conforme se vislumbra dos autos, parte da questão posta diz respeito à admissão, para fins de habilitação, de atestados técnicos de serviços realizados em pontes ou viadutos pênseis, enquanto que o edital os limitava a serviços em pontes ou viadutos estaiados. Outro ponto, diretamente relacionado ao item precedente, concerne à ausência de nova divulgação e de reabertura do prazo inicialmente estabelecido, por conta dessa ampliação de possibilidades, o que pode ter provocado uma restrição ao universo de potenciais licitantes.
5. 	Inicialmente, em relação a eventual prejuízo ao interesse público advindo da limitação da participação de potenciais licitantes, verifico que as atas do certame demonstram que um número razoável de licitantes atendeu ao chamamento do pregão, resultando um expressivo desconto de aproximadamente 44% sobre o valor estimado. Logo, entendo que essa questão deve ser de pronto afastada em razão dos fatos (peças 3 e 4) . 
6.	No entanto, está claro nos autos que, apesar da exigência abrangente de se ter experiência com pontes ou viadutos com "trecho estaiado", a admissão de "serviços de mesmo caráter e de complexidade igual ou superior" efetivamente abre a possibilidade de distorções potencialmente danosas ao interesse público, seja pela imprecisão técnica (obras com concepções estruturais semelhantes, mas de execução diversa) , seja pela subjetividade permitida na avaliação dos atestados. 
7.	Assim, a meu ver, embora os fatos apontem no sentido contrário, são claras as ameaças ao princípio da impessoalidade, da vinculação ao instrumento convocatório, do julgamento objetivo e da própria licitação, o que justifica dar ciência à Superintendência Regional do DNIT no Estado do Paraná para que evite impropriedades semelhantes no futuro.    
8.	Apesar da impropriedade apontada no edital, seria desarrazoado propor a anulação da licitação por conta disso, pois traria mais prejuízos que benefícios ao interesse público, se levarmos em conta os importantes elementos de convencimento acima expostos, entre eles o início da execução das obras. Deste modo, a meu ver, caracterizado está o periculum in mora reverso.
9.	Portanto, acolho a proposta da Unidade Técnica, uma vez parcialmente procedente a presente representação e VOTO por que o Tribunal adote o Acórdão que ora submeto à apreciação deste Colegiado.
TCU, Sala das Sessões Ministro Luciano Brandão Alves de Souza, em 11 de dezembro de 2019.
RAIMUNDO CARREIRO 
Relator